ACORDAO-COMPLETO-2371057

ACÓRDÃO 7128/2020 ATA 22/2020 - SEGUNDA CÂMARA

VISTOS, relatados e discutidos os presentes autos de Representação apresentada pela empresa Intelecto Contact Center Ltda., sobre supostas irregularidades relacionadas ao Convite 749/2018, promovido pelo Serviço Social da Indústria - SESI-PR e pelo Serviço Nacional de Aprendizagem Industrial - SENAI-PR, que nesta etapa tratam de Pedidos de Reexame opostos em face do Acórdão 11770/2018-TCU-Segunda Câmara;
	ACORDAM os Ministros do Tribunal de Contas da União reunidos em sessão da Segunda Câmara, ante as razões expostas pelo Relator e com fundamento nos arts. 32 e 48 da Lei 8.443/1992, c/c os artigos 285, caput, e 286, parágrafo único, do RI/TCU, em:
	9.1. conhecer do recurso interposto, para, no mérito, dar-lhe provimento parcial, de forma a alterar a redação do subitem 9.2 do Acórdão 11770/2018-TCU-Segunda Câmara, que passaria a vigorar nos seguintes termos:
"dar ciência à administração do Sesi-PR e do Senai-PR de que, para o prosseguimento de licitação na modalidade convite, no caso de haver menos de 5 (cinco) propostas válidas, há necessidade de apresentar justificativas quanto à possibilidade de competição e quanto ao preço, devendo tais justificativas serem analisadas e ratificadas pela autoridade competente, conforme disposto nos artigos 5º e 6º do Regulamento de Licitações e Contratos."
	9.2. dar ciência desta deliberação aos recorrentes e demais interessados.

Pedido de Reexame interposto pelos Departamentos Regionais do Senai e do Sesi no Estado do Paraná (peça 25), contra o Acórdão 11.770/2018-TCU-2ª Câmara, da relatoria do Ministro André de Carvalho

Segunda Câmara

Departamento Regional do Senai no Estado do Paraná; Departamento Regional do Sesi no Estado do Paraná.

3. Interessados/Responsáveis/Recorrentes:
3.1. Recorrentes: Departamento Regional do Sesi no Estado do Paraná (03.802.018/0001-03); Departamento Regional do Senai no Estado do Paraná (03.776.284/0001-09).

13.1. Ministros presentes: Ana Arraes (Presidente), Augusto Nardes, Aroldo Cedraz (Relator) e Raimundo Carreiro.
13.2. Ministros-Substitutos presentes: Marcos Bemquerer Costa e André Luís de Carvalho.

AROLDO CEDRAZ

Ministro-Substituto André Luís de Carvalho.

Adoto como Relatório, com os ajustes necessários, a instrução da secretaria responsável pela análise da demanda (peça 36) , que contou com a anuência do corpo diretivo da unidade (peças 37-38) :
"INTRODUÇÃO
1. 		Trata-se de pedido de reexame interposto pelos Departamentos Regionais do Senai e do Sesi no Estado do Paraná (peça 25) , contra o Acórdão 11770/2018-TCU-Segunda Câmara, da relatoria do Ministro André de Carvalho (peça 19) . A deliberação recorrida apresenta o seguinte teor, destacando-se o item impugnado:
9.1. conhecer da presente representação para, no mérito, considerá-la parcialmente procedente, dando por prejudicado o pedido de cautelar suspensiva em face da perda de objeto;
9.2. determinar, nos termos do art. 250, II, do RITCU, que a administração do Sesi-PR e do Senai-PR atente para a necessidade de conduzir o processo de convite pelo efetivo recebimento de, no mínimo, 5 (cinco) propostas válidas, promovendo a repetição do aludido certame, no caso de não recebimento dessa quantidade de propostas, sem prejuízo do excepcional prosseguimento do convite com a devida justificativa sobre a efetiva limitação de mercado para o certame, no caso de não recebimento do referido quantitativo de propostas, em sintonia, entre outros, com os arts. 5º e 6º do respectivo Regulamento de Licitações e Contratos;
9.3. determinar que a unidade técnica adote as seguintes medidas:
9.3.1. envie a cópia do presente Acórdão, acompanhado do Relatório e da Proposta de Deliberação que o fundamenta, ao Senai-PR e ao Sesi-PR, para ciência e efetivo cumprimento do item 9.2 deste Acórdão; e
	9.3.2. arquive o presente processo, nos termos do art. 169, II, do RITCU, ficando a Secex-PR dispensada de promover o monitoramento do item 9.2 deste Acórdão.
HISTÓRICO
2.	Cuidam os autos de representação, com pedido de cautelar suspensiva, formulada pela empresa Intelecto Contact Center Ltda., sobre supostas irregularidades relacionadas ao Convite 749/2018, do tipo menor preço, promovido pelo Serviço Social da Indústria - SESI-PR e pelo Serviço Nacional de Aprendizagem Industrial - SENAI-PR, com o objetivo de contratação de empresa para prestação de serviços de call center (operação híbrida - ativo e receptivo) pelo período de 4 meses, (peça 16) . 
2.1.	Embora não tenha participado do certame, a Intelecto Contact Center Ltda. alegou, em síntese, que o valor global da licitação seria manifestadamente inexequível, porque não seria sequer suficiente para cobrir os custos dos serviços a serem contratados, salientando que esse valor máximo do certame não representaria a realidade do mercado e corresponderia a um valor muito abaixo do praticado pelas empresas atuantes na área.
2.2.	Dessa forma, requereu a concessão da referida cautelar para determinar a imediata suspensão dos atos atinentes à realização do certame, sem prejuízo de, ao fim, solicitar o provimento da representação para que fosse permitido aos licitantes apresentarem os seus preços em conformidade com as regras de mercado, desprezando o preço máximo apresentado no Anexo I do edital do aludido certame.
2.3.	A unidade técnica entendeu que a empresa representante não estaria respaldada pela busca do interesse público, já que suas razões buscariam apenas tutelar a suposta violação a direito ou a interesse meramente particular, e, assim, a despeito de reconhecer a legitimidade da representante, propôs o não conhecimento da representação, em face da suposta ausência do requisito de admissibilidade previsto no art. 103, § 1º, da Resolução TCU nº 259, de 2014.
2.4.	Dissentindo parcialmente da unidade técnica, o relator decidiu pelo conhecimento da representação e, no mérito, considerou-a parcialmente procedente, dando por prejudicado o pedido de cautelar suspensiva em face da perda do seu objeto. 
2.5.	Isso porque entendeu que a suposta ausência do interesse público não poderia ser definida apenas pela eventual subsistência do concomitante interesse particular, podendo subsistir outras ocorrências. Nessa linha, levando em conta os elementos de convicção constante dos autos, concluiu que não ocorreu a suposta inexequibilidade dos valores orçados no certame, uma vez que a comissão de licitações registrou, em resposta a impugnação (peça 6) que os valores orçados para os serviços de call center foram levantados a partir de pesquisas no mercado, pela identificação de três orçamentos, em sintonia com a jurisprudência do TCU.
2.6.	Entretanto, identificou que, estando o referido valor (R$ 320.000,00) dentro do limite fixado no regulamento para o suscitado convite pelo Sesi-Senai (R$ 395.000,00) , teriam sido convidadas 9 (nove) empresas para participarem do aludido certame, sendo que, na etapa de julgamento apenas 2 (duas) empresas teriam apresentado as suas propostas, a despeito de o art. 5º, § 2º, I, do Regulamento de Licitações e Contratos do Sesi exigir a apresentação de, no mínimo, cinco propostas (peça 14) .
2.7.	Embora as aludidas propostas tenham se mostrado as mais vantajosas para a administração do Sesi-Senai, além de seguras ante o menor risco para a subsequente execução do contrato, tendo em vista a afronta ao art. 5º, § 2º, I, do Regulamento de Licitações e Contratos do Sesi, o relator deliberou ainda pelo envio da seguinte determinação às entidades promotoras do certame:
9.2. determinar, nos termos do art. 250, II, do RITCU, que a administração do Sesi-PR e do Senai-PR atente para a necessidade de conduzir o processo de convite pelo efetivo recebimento de, no mínimo, 5 (cinco) propostas válidas, promovendo a repetição do aludido certame, no caso de não recebimento dessa quantidade de propostas, sem prejuízo do excepcional prosseguimento do convite com a devida justificativa sobre a efetiva limitação de mercado para o certame, no caso de não recebimento do referido quantitativo de propostas, em sintonia, entre outros, com os arts. 5º e 6º do respectivo Regulamento de Licitações e Contratos;
2.8.	 Em 21/12/2018, os Departamentos Regionais do Senai e do Sesi no Estado do Paraná interpuseram pedido de reexame para que seja reformada a referida determinação, considerando que estaria extrapolando o Regulamento de Licitações e Contratos do Sesi e Senai, especificamente o seu artigo 5°, § 2º e § 3°. 
ADMISSIBILIDADE
3.	Reitera-se o exame preliminar de admissibilidade contido na peça 28, ratificado pelo Ministro-Relator Aroldo Cedraz na peça 30, que concluiu pelo conhecimento do recurso (peça 25) , suspendendo-se os efeitos dos itens 9.2 do Acórdão 11770/2018-TCU-Segunda Câmara, eis que preenchidos os requisitos aplicáveis à espécie.
MÉRITO
4.	Delimitação
4.1.	Constitui objeto do recurso examinar se a determinação exarada no item 9.2 do acórdão recorrido extrapola o Regulamento de Licitações e Contratos do Sesi/Senai, em especial no que diz respeito à necessidade de repetição do certame.
5.		A determinação exarada no item 9.2 do acórdão recorrido e o Regulamento de Licitações e Contratos do Sesi/Senai.
5.1.	Os recorrentes defendem que a determinação do acórdão recorrido está em desacordo com o Regulamento de Licitações e Contratos do Sesi/Senai no que diz respeito à validade do convite, com base nos seguintes argumentos:
	a) o art. 5º, inciso II, do Regulamento de Licitações e Contratos do Sesi e Senai, transcrito à peça 25, p. 4-5, estabelece que a entidade deverá convidar no mínimo cinco empresas, fixando, dessa forma, o número mínimo e não máximo de possíveis licitantes, com vistas a ampliar o universo de interessados e atender o princípio da competitividade;
	b) essa conduta privilegia os princípios da moralidade e isonomia, uma vez que a entidade comprova que inexiste preferência por esta ou aquela empresa, bem como permite igualdade de condições entre potenciais interessados, conforme doutrina de Marçal Justen Filho, cujo trecho foi transcrito à peça 25, p. 5;
	c) além de determinar o número mínimo de fornecedores convidados, o referido regulamento não condiciona a validade do certame ao recebimento de cinco propostas válidas, conforme estabelece o seu § 2º do art. 5º, transcrito à peça 25, p. 6;
	d) nos casos de não comparecimento do número mínimo de convidados, bem como, diante da impossibilidade de convidá-los por conta de restrição do mercado, visando a validação do certame, a comissão de licitação deverá justificar a hipótese nos autos, inclusive quanto ao preço, demonstrando a sua compatibilidade com o valor de mercado, cabendo à autoridade competente a respectiva ratificação;
	e) o TCU já se posicionou sobre o assunto nos Acórdão 2934/2006-TCU-Primeira Câmara, da relatoria do Ministro Marcos Bemquerer e 3454/2007-1ª Câmara, da relatoria do Ministro Marcos Vilaça, cujos respectivos trechos foram transcritos à peça 25, p. 6-7. 
5.2.	Os recorrentes acrescentam ainda que o Regulamento de Licitações e Contratos do Sesi/Senai não obriga a repetição do certame, no caso de não apresentação de cinco propostas válidas, com base nos seguintes argumentos: 
	a) foram convidadas nove empresas capazes de atender ao objeto da licitação, ou seja, quatro a mais que o mínimo exigido pelo Regulamento de Licitações e Contratos do Sesi e Senai, em homenagem aos princípios da moralidade, isonomia e perseguição pela melhor contratação;
	b) todavia, verificou-se manifesto desinteresse por parte dos convidados, de modo que apenas duas empresas apresentaram suas propostas comerciais no certame, condição que, repise-se, não caracteriza a invalidade da licitação, conforme já evidenciado; 
	c) para a continuidade do certame nestas condições - sem sombra de dúvidas - sopesou a fase interna da licitação e os preços apresentados pelas participantes na etapa de julgamento, de forma que, se tivesse sido detectada qualquer discrepância passível de comprometer a vantajosidade da licitação, os recorrentes, em respeito aos princípios constitucionais e legais aplicáveis à despesa, seguramente teriam providenciado a repetição do aludido certame;
	d) ressalta-se que o Regulamento de Licitações e Contratos do Sesi/Senai não traz a exigência de repetição da licitação, no caso de não apresentação de cinco propostas válidas no certame; 
	e) a apresentação do número mínimo de propostas válidas e a repetição do convite tem previsão específica no artigo 22, parágrafo 7°, da Lei 8.666/1993, na medida em que a sua regularidade está condicionada a participação de no mínimo três licitantes, devidamente qualificados. Não se obtendo esse número legal de propostas aptas a seleção, impõe-se a repetição do ato, com a convocação de outros possíveis interessados, de modo a se garantir, nesse aspecto, a legitimidade do certame;
	f) essa regra, contudo, não se aplica aos serviços sociais autônomos, em consonância ao entendimento exarado pelo Supremo Tribunal Federal no MS 33442 MC, Relator Min. Gilmar Mendes, julgado em 10/3/2015, conforme referência à pela 25, p. 8; 
	g) o acórdão recorrido trouxe aos recorrentes uma obrigação/determinação exigível tão somente à Administração Pública, a qual não tem aplicabilidade aos Serviços Sociais Autônomos, nos termos do Decreto Lei 200/1967;
	i) a determinação imposta pelo item 9.2 do acórdão recorrido chega a ser mais rigorosa que a própria exigência que a Lei 8.666/1993 faz a Administração Pública, uma vez que a Lei de Licitações exige, para que o convite tenha validade, a apresentação de três propostas válidas, enquanto que para os recorrentes, se impõe a apresentação de cinco propostas válidas;
	j) destaca-se o entendimento consolidado nessa Corte de Contas, exemplificado em trecho da Decisão 907/1997, transcrito à peça 25, p. 10, no sentido de que a fiscalização dos serviços sociais autônomos deve se dar sob o viés finalístico, não se prendendo a questões meramente formais, de modo a lhes garantir maior eficiência no desempenho de seus escopos institucionais;
	k) também nesse sentido o Relator do Recurso Extraordinário (RE) 789.874, Ministro Teori Zavascki, sustentou que as entidades que compõem os serviços sociais autônomos, por possuírem natureza jurídica de direito privado e não integrarem a administração indireta, não estão sujeitas à regra prevista no artigo 37, inciso II, da Constituição Federal, mesmo que desempenhem atividades de interesse público em cooperação com o Estado. Segundo o Ministro, tanto a Constituição Federal de 1988, como a correspondente legislação que criou essas entidades lhes asseguram autonomia administrativa, sujeitas apenas ao controle finalístico, pelo TCU, da aplicação dos recursos recebidos. 
Análise
5.3.	Assiste razão aos recorrentes, em parte. Como bem reconheceu o recorrente, embora o convite não se invalide pela apresentação de menos de cinco propostas válidas, sua validação está condicionada à justificativa da Comissão de Licitação e ratificação da autoridade competente, inclusive quanto ao preço, nos termos do art. 5º, § 2º, inciso I, alínea "a", do Regulamento de Licitações e Contratos do Sesi/Senai, o que não ocorreu no caso concreto. 
5.4.	Cabe transcrever o art. 5º do Regulamento de Licitações e Contratos do Sesi/Senai que trata da questão: 
Art. 5º São modalidades de licitação:
 (...) 
II) CONVITE - modalidade de licitação entre interessados do ramo pertinente ao seu objeto, escolhidos e convidados em número mínimo de 5 (cinco) , com antecedência mínima de 2 (dois) dias úteis, cujo instrumento convocatório será afixado em local apropriado, com a finalidade de possibilitar a participação de outros interessados;
 (...) 
§ 2º A validade da licitação não ficará comprometida nos seguintes casos:
I) na modalidade convite:
a) pela não apresentação de no mínimo 5 (cinco) propostas;
b) pela impossibilidade de convidar o número mínimo previsto para a modalidade em face da inexistência de possíveis interessados na praça.
 (...) 
§ 3º As hipóteses dos incisos I e II do parágrafo anterior, deverão, para ter validade, ser justificadas pela comissão de licitação, inclusive quanto ao preço, e ser ratificadas pela autoridade competente.
5.5.	A jurisprudência desta Corte confirma o entendimento da necessidade de justificativa, inclusive quanto ao preço, quando não apresentadas, no mínimo, cinco propostas válidas. Nesses casos, o Tribunal se manifesta no sentido de dar cumprimento a essa condição, como exemplificado a seguir:
		Acórdão 2596/2012-TCU-Plenário, da relatoria da Ministra Ana Arraes (voto condutor) 
 (...) 
2. A condenação dos gestores decorreu da rejeição de suas razões de justificativa quanto à não elaboração de prévia e idônea pesquisa de preços no Convite 1/2008, à ausência de justificativa para a não apresentação de no mínimo 5 propostas válidas no certame e ao sobrepreço.
 (...) 
10. Nessa linha de raciocínio, a penalidade ora recorrida fundar-se-ia na ausência de elaboração de prévia e idônea pesquisa de preços no Convite1/2008 e na falta de justificativa para a não apresentação de no mínimo 5 propostas válidas no certame.
11. Corroboro as conclusões da unidade técnica, no sentido de que as mencionadas irregularidades não foram infirmadas pelos recorrentes.
12. Por um exame estritamente assentado na legalidade, não há, pois, como dar razão aos recorrentes, uma vez que, de fato, os responsáveis deixaram de adotar providências estabelecidas em regulamento próprio do SENAI, na forma explicitada pela unidade técnica, no parecer que integra o relatório precedente.
Acórdão 397/2011-TCU-Plenário, da relatoria do Ministro Augusto Sherman:
 (...) 
9.10. alertar ao Departamento Regional do Serviço Nacional de Aprendizagem Industrial no Acre - Senai/DR/AC que:
 (...) 
9.10.3. doravante, nas licitações realizadas na modalidade Convite, em que não seja atingido o mínimo de 5 propostas válidas, só prossiga o procedimento mediante expedição de justificativa da comissão de licitação, inclusive quanto ao preço obtido, devidamente ratificada pela autoridade competente, conforme preconiza o art. 5º, inciso II e § § 2º e 3º, do Regulamento de Licitações e Contratos do Senai; 
Acórdão 3233/2009-TCU-Primeira Câmara, da relatoria do Ministro Augusto Nardes (trecho do Relatório) 
 (...) Não-obtenção de cinco propostas válidas nas licitações na modalidade convite
30. Neste tópico, os recorrentes afirmaram que, conforme prevê o Regulamento de Licitações e Contratos do SESI, passou-se a adotar de forma mais evidenciada em ata de sessão das licitações a justificativa, quando porventura não for atingido o número de propostas necessárias para abertura de carta convite. Tais justificativas, de acordo com seus argumentos, eram devidamente analisadas e ratificadas pela autoridade superior, quando da adjudicação e homologação da licitação.
Análise do argumento
31. Esse mesmo argumento foi apresentado em razões de justificativa do [...] que, conforme se pode evidenciar à fl. 433 do volume 2, foi rejeitado pela unidade técnica. O argumento apenas tangencia a irregularidade apontada, sem, contudo, enfrentá-la. Desse modo, fica evidente que ele não demonstra qualquer razão para o descumprimento dos termos do Regulamento de Licitações e Contratos do SESI. Ele apenas menciona que se passou a evidenciar em ata de sessão das licitações a justificativa quando porventura não foi atingido o número de propostas necessárias. Essa afirmação, sem a comprovação da justificativa no caso concreto, não tem o condão de ilidir a mencionada irregularidade. Por essa razão, proponho não prover o presente argumento.
		   Acórdão 2934/2006-TCU-Primeira Câmara, da relatoria do ministro Marcos Bemquerer:
9.5. determinar ao Serviço Nacional de Aprendizagem Comercial/Administração Regional no Estado do Acre que: 
9.5.1. ao realizar procedimentos licitatórios, observe o disposto na Resolução Senac 747/1998 e demais normas da entidade e, em especial: 
9.5.1.1. apresente justificativas fundamentadas sempre que não houver a apresentação de pelo menos cinco propostas em licitações por convite, de acordo com o art. 5º, § 3º, da Resolução Senac 801/2001 e com o princípio licitatório da competitividade; 
5.6.	Ocorre que, no caso, embora o recorrente afirme terem sido convidadas nove empresas, apenas duas apresentaram propostas válidas, tendo o convite prosseguido, mesmo sem a justificativa devidamente comprovada exigida para tal. 	
5.7.	A justificativa quanto às limitações de mercado resulta do fato de não se ter na praça, ou seja, na localidade em que se realiza o certame, quantidade de interessados suficientes à obtenção do número mínimo de propostas válidas. 
5.8.	No caso concreto, a determinação combatida resultou da inexistência da referida justificativa sobre eventual limitação do mercado e quanto ao preço, ratificadas pela autoridade competente, diante do não recebimento do número mínimo de propostas válidas. 
5.9.	A esse respeito, cabe esclarecer que proposta válida, no entendimento desta Corte de Contas, é aquela que atende aos requisitos do edital, estando apta a ser contratada pela administração.
5.10.	A Súmula TCU 248, embora se refira à Lei 8.666/1993, em relação ao número de propostas, estabelece: 
Não se obtendo o número legal mínimo de três propostas aptas à seleção, na licitação sob a modalidade Convite, impõe-se a repetição do ato, com a convocação de outros possíveis interessados, ressalvadas as hipóteses previstas no parágrafo 7º, do art. 22, da Lei 8.666/1993.
5.11.	Ressalta-se que é apresentada a locução "três propostas aptas à seleção" e não "três licitantes". Portanto, em convergência com o Regulamento de Licitações e Contratos do Sesi/Senai, excetuadas as situações especiais, em especial a limitação de mercado e o desinteresse dos convidados, não bastará que o convite seja feito a cinco possíveis interessados do ramo, é imprescindível que sejam apresentadas cinco propostas aptas à seleção, ou seja, cinco propostas de empresas habilitadas e classificadas no certame e que atendam às regras do edital e possam ser contratadas pela administração (Acórdão 1620/2010-TCU-Plenário, Rel. Raimundo Carreiro, e 1730/2005-2ª Câmara, Rel. Benjamin Zymler) . 
5.12.	O trecho do Relatório do Acórdão 1290/2005-TCU-Plenário, Rel. Min. Benjamin Zymler, que originou a mencionada súmula, embora se refira ao art. 22, § 3º, da Lei 8.666/93, esclarece sobre a definição de proposta válida:
Uma primeira leitura do dispositivo poderia levar ao entendimento de que bastariam ser convidadas três empresas para tornar válida uma licitação na modalidade de convite, mesmo que nem todas as três efetivamente apresentassem propostas. O Tribunal, desde 1992, ainda sob a égide do Decreto-Lei nº 2.300/86, manifestou o entendimento de que não basta o convite ser feito a três empresas, mas que é imprescindível a apresentação de três propostas aptas à seleção, ou seja, propostas de empresas qualificadas a fornecer o produto ou realizar o serviço. Esse entendimento vem sendo reiterado seguidamente, conforme mostram os julgados apresentados, bem como diversos outros que podem ser encontrados na jurisprudência do Tribunal.
Essa interpretação dada ao dispositivo está em consonância com o próprio objetivo da licitação, que é o de encontrar a proposta mais vantajosa para a administração o que, via de regra, se consegue quanto maior o nível de competitividade envolvido. Assim, por exemplo, num caso em que três empresas são convidadas, mas apenas uma apresenta proposta válida, não se tem de fato uma competição. Em razão disso, entende o Tribunal que são necessárias três propostas válidas para que a contratação possa ser realizada. 
5.13.	O Acórdão 1732/2009, o qual cita o Acórdão 1128/2009-TCU-Plenário, Rel. Augusto Nardes, vem corroborar esse entendimento:
4. O ponto que provavelmente tenha sido o principal motor dos presentes embargos reside na definição da proposta válida. O maior detalhamento do conceito requisitado pela embargante é justificável porque a expressão não consta da lei, mas entendo que a compreensão de seu significado não é tarefa das mais complicadas. A Corte, na vasta coleção de julgados em que tem reafirmado pacificamente a necessidade de, no mínimo, três propostas válidas para a eficácia do convite, tem oferecido elementos para a interpretação inequívoca do conceito. Assim é que, no voto que levou ao Acórdão 513/1996-TCU-Segunda Câmara, foi dito que válida é a proposta 'em perfeitas condições de participação do certame'. Seria também a proposta ´apta à seleção, na dicção do voto condutor do Acórdão 263/1997-TCU-Plenário.
5. A ideia básica a ser retida é a da efetividade da proposta competitiva, o que pressupõe sua apresentação, conformidade com a lei, atendimento aos requisitos do edital e classificabilidade entre as demais propostas de acordo com o critério de julgamento adotado. Penso que a exigência não cria ônus excessivo para o administrador público, além daquele consistente no dever de isenção na expedição dos convites, conferindo, por outro lado, maior higidez ao processo licitatório. "
5. Como visto, tanto o Decreto nº 2.745/1998 quanto a Lei nº 8.666/1993 não estabelecem expressamente a exigência do mínimo de três propostas válidas; e nem foi preciso que tal ocorresse, pois essa é a interpretação que mais se coaduna com o interesse público e com os princípios da competitividade e da eficiência, ambos de índole constitucional (art. 37, caput, e inciso XXI desse artigo) . Há de se aplicar ao caso princípio basilar da hermenêutica jurídica segundo o qual, sendo possível mais de uma interpretação da norma infraconstitucional, busca-se aquela que mais se harmoniza com o texto constitucional, a fim de manter sua eficácia e integração no ordenamento jurídico, evitando questionamentos desnecessários junto ao Poder Judiciário.
6. Em pese haver posicionamento doutrinário em sentido oposto, a jurisprudência do TCU (Súmula nº 248, Decisão nº 125/1998-2ª Câmara e Decisões nº s 98/1995 e 310/2000, do Plenário) e do STJ (REsp nº 640.679/RS, 2ª Turma, rel. Min. Eliana Calmon, DJ de 22/5/2006, p. 181) alinham-se no sentido de que a licitação na modalidade convite só é válida se processada com o mínimo de três propostas aptas à seleção, cabendo à Administração a anulação do certame caso tal fato não ocorra.
7. Dessa forma, considerando que tanto a Lei quanto o Decreto agregam comandos similares; considerando que, em relação àquela, a jurisprudência do Tribunal contempla uma série de casos em que se deliberou sobre a obrigatoriedade de apresentação de três propostas válidas, interpretação condizente com o texto constitucional e com os princípios que dele se extrai; afigura-me acertada a proposta de aplicação de multa aos responsáveis.
5.14.	Nesse diapasão, a jurisprudência deste Tribunal é pacífica no sentido de exigir a presença do número mínimo de propostas válidas para o regular desenvolvimento de licitação na modalidade convite, sob pena da apresentação de justificativa para esse impedimento, inclusive quanto ao preço, ratificada pela autoridade competente. Registre-se que o convite é modalidade que apresenta menor publicidade e número limitado de participantes.
5.15.	De outra parte, a determinação combatida gera dúvida em sua interpretação e parece querer extrapolar o Regulamento de Licitações e Contratos do Sesi/Senai, especificamente na parte em que determina que se repita o convite, condição inexistente na referida norma do Sistema S, o que revela a necessidade de sua alteração.
5.16.	Nesse ponto, assiste razão aos recorrentes ao afirmarem que a obrigação da repetição do certame tem origem no artigo 22, parágrafo 7°, da Lei 8.666/1993. Não se obtendo o número legal de propostas aptas a seleção, no caso da Lei de Licitações, impõe-se a repetição do ato, com a convocação de outros possíveis interessados, de modo a se garantir, nesse aspecto, a legitimidade do certame.
5.17.	Para as entidades dos Sistema "S", que já possuem regulamento próprio, o Tribunal firmou entendimento que não se aplica a Lei 8.666/1993, mas apenas a observância aos princípios constitucionais da legalidade, da moralidade, da finalidade, da isonomia, da igualdade e da publicidade (Acórdão 1280/2018-TCU-Plenário, da relatoria do Ministro Benjamin Zymler, 6045/2012-1ª Câmara e 943/2010-Plenário, ambos da relatoria do Ministro Walton Alencar Rodrigues, 2606/2008-Plenário, da relatoria do Ministro Aroldo Cedraz, e 728/2007-2ª Câmara, da relatoria do Ministro Guilherme Palmeira) .
5.18.	Nesse sentido, o trecho do relatório do Acórdão 3124/2007-TCU-Primeira Câmara, da relatoria do Ministro Augusto Nardes, clarifica a questão, confirmada no relatório, sem reportar a eventual repetição do certame:
É verdade que o art. 22 da Lei 8.666/1993 exige a participação de no mínimo 3 licitantes. No entanto, o Regulamento de Licitações e Contratos do Senac (Resolução 747/1998) dispôs que o convite será realizado a no mínimo 5 interessados. A não apresentação de 5 propostas válidas, conforme determina o § 3º do art. 5º do mencionado regulamento, deverá ser justificada pelo responsável e ratificada pela autoridade competente. Veja que a exigência de realização de no mínimo 5 convites é superior àquela prevista na Lei de Licitações e Contratos. Isso não invalida o regulamento. Assim o fez o Conselho Nacional decerto para possibilitar uma maior concorrência aos certames. Isso é justificável, pois os procedimentos licitatórios no Sistema "S" não estão sujeitos aos estritos termos da Lei 8.666/1993, mas apenas aos seus princípios gerais. E estando o gestor vinculado ao cumprimento de regulamento específico para sua entidade, deveria observá-lo atentamente. 
5.19.	A questão foi enfrentada ainda, de forma específica, no precedente trazido pelos recorrentes, o Acórdão 3454/2007-TCU-Primeira Câmara, da relatoria do então Ministro Marcos Vilaça. Naquela assentada, foi discutido especificamente se a diferença entre o conteúdo do § 7º, do art. 22, da Lei 8.666/1993 e o art. 5º do Regulamento de Licitações e Contratos do Sesi/Senai, infligiria a observância do princípio da proposta mais vantajosa para a Administração Pública. Enquanto o primeiro dispositivo exige justificativa quando não forem obtidas mínimo três propostas, sob pena de repetição do convite, o segundo exige justificativa quando não houver no mínimo 5 propostas, ou pela impossibilidade de convidar essa quantidade, sem, no entanto, prever a repetição do certame:
13. (...) o Regulamento determina a convocação de cinco possíveis interessados; o não-comparecimento do número mínimo de convidados exigido no caput é uma exceção; a regra é o chamamento de cinco licitantes. Sendo assim, o dispositivo não retira, necessariamente, a eficácia do caput. 14. Além disso, o prosseguimento da licitação sem o número mínimo de cinco interessados deve ser justificado, inclusive quanto ao preço, pela comissão de licitação, e ratificada pala autoridade competente, nos termos do § 3º do mesmo art. 5º do Regulamento de Licitações e Contratos do Sesc. 15. Por fim, devo mencionar que o Tribunal já se deparou com questão idêntica à tratada nestes autos. No TC Processo 011.345/2003-1, referente às contas ordinárias de 2002 do Senai, divergindo da Unidade Técnica, que propôs determinação para que o Senai observasse "rigorosamente a Lei 8.666/93, em especial o § 3º do art. 22 do citado diploma legal", o TCU determinou o cumprimento do "Regulamento de Licitação, em especial o § 3º de seu art. 5º" (Acórdão 1446/2004-TCU-Primeira Câmara, Relator Ministro Augusto Sherman) . 
5.20.	Dessa forma, considerando que não há previsão de repetição do convite no caso do Regulamento de Licitações e Contratos do Sesi/Senai, o uso da determinação mostrou-se de rigor excessivo e com caráter inovador, ao extrapolar o estabelecido pelos normativos aplicáveis às entidades recorrentes. 
5.21.	A Resolução TCU 265/2014 que disciplina, no âmbito desta Corte, a utilização do instituto da "determinação", restringiu seu uso aos casos em que é necessária a adoção de providências corretivas, devendo ser acompanhada de prazo para o seu cumprimento. A mera determinação para que a norma seja cumprida mostra-se desnecessária. O Regulamento de Licitações do Sesi/Senai, nesse aspecto, já apresenta força cogente e deve ser obedecida pelo gestor, independente de determinação no mesmo sentido.
5.22.	Em verdade, a determinação exarada teve por objetivo impor a observância de norma abstrata, porém, com intenção de correção de ato específico -certame homologado mesmo sem justificativa, a despeito de ter sido apresentada apenas duas propostas válidas. 
5.23.	Nesse contexto, o mais apropriado seria utilizar o instituto da "ciência", prevista no art. 7º do mesmo normativo, a seguir transcrito:
Art. 7º O Tribunal poderá dar ciência à unidade jurisdicionada da ocorrência de falhas formais ou descumprimento de leis, normas ou jurisprudência que não tenham ensejado aplicação de multa, determinação ou recomendação, de modo a serem adotadas medidas de prevenção à ocorrência de outras semelhantes. 
5.24.	No caso concreto, evidenciou-se descumprimento de norma, sem indícios de dano ao Erário, o que tornou dispensável a adoção de sanção mais grave aos gestores envolvidos. A ciência, portanto, se apresenta como o instrumento mais adequado dentro do contexto fático examinado. Registre-se que o descumprimento da ciência não é fundamento, por si só, para sanção de responsáveis. No entanto, o descumprimento de norma cogente pode ensejar responsabilização, conforme avaliação do caso concreto.
5.25.	Assim, entende-se que deve ser suprimida a determinação contida no item 9.2 do Acórdão 11700/2018-TCU-Segunda Câmara, passando o item a contar com a seguinte redação: dar ciência à administração do Sesi-PR e do Senai-PR que o prosseguimento de licitação na modalidade convite com menos de 5 (cinco) propostas válidas somente pode ocorrer desde que haja justificativas devidamente comprovadas quanto à limitação, inclusive em relação ao preço, analisada e ratificada pela autoridade competente, sob pena de afronta ao disposto nos artigos 5º e 6º do Regulamento de Licitações e Contratos.
CONCLUSÃO
6.	Das análises anteriores, conclui-se que:
	a)  a determinação exarada no item 9.2 do acórdão recorrido excede o Regulamento de Licitações e Contratos do Sesi/Senai no que diz respeito à necessidade de repetição do certame;
	b) de acordo com a jurisprudência desta Corte de Contas, proposta válida é aquela apta à seleção, em perfeitas condições de participação no certame, conforme os Acórdão 1620/2010-TCU-Plenário, Rel. Raimundo Carreiro, 1732/2009, Rel. Augusto Nardes, 1290/2005-Plenário e 1730/2005-2ª Câmara, ambos da relatoria do Min. Benjamin Zymler) ;
	c) em virtude de maior adequabilidade, a determinação do item 9.2 do Acórdão 11770/2018-TCU-Segunda Câmara deve ser substituída pelo instituto da "ciência" , previsto no art. 7º da  Resolução TCU 265/2014, nos seguintes termos: dar ciência à administração do Sesi-PR e do Senai-PR que o prosseguimento de licitação na modalidade convite com menos de 5 (cinco) propostas válidas somente pode ocorrer desde que haja justificativas devidamente comprovadas quanto à limitação, inclusive em relação ao preço, analisada e ratificada pela autoridade competente, sob pena de afronta ao disposto nos artigos 5º e 6º do Regulamento de Licitações e Contratos.
6.1.	Ante essas conclusões, deve-se dar provimento parcial ao recurso, para efeito de substituir a determinação combatida pelo instituto da "ciência", nos termos do art. 7º da resolução TCU 265/2014. 
PROPOSTA DE ENCAMINHAMENTO
7.	Ante o exposto, com fundamento nos artigos 32, inciso I; 33 e 48 da Lei 8.443/1992, submetem-se os autos à consideração superior, com posterior encaminhamento ao Gabinete do Relator, propondo:
a) conhecer do recurso interposto, para, no mérito, dar-lhe provimento parcial, de forma a alterar o subitem 9.2 do Acórdão 11770/2018-TCU-Segunda Câmara, que passaria a vigorar nos seguintes termos:
	"dar ciência à administração do Sesi-PR e do Senai-PR que o prosseguimento de licitação na modalidade convite com menos de 5 (cinco) propostas válidas somente pode ocorrer desde que haja justificativas devidamente comprovadas quanto à limitação, inclusive em relação ao preço, analisada e ratificada pela autoridade competente, sob pena de afronta ao disposto nos artigos 5º e 6º do Regulamento de Licitações e Contratos."
b) comunicar a deliberação que vier a ser proferida por esta Corte aos recorrentes e demais interessados."
	É o Relatório.

8.1. Juliano Gurski da Silva (48085/OAB-PR) e outros, representando Departamento Regional do Senai no Estado do Paraná e Departamento Regional do Sesi no Estado do Paraná.

Não atuou.

REPRESENTAÇÃO PARCIALMENTE PROCEDENTE. DETERMINAÇÕES. PEDIDO DE REEXAME. CONHECIMENTO. REGULAMENTO PRÓPRIO DE LICITAÇÕES E CONTRATOS. EXIGÊNCIA DE JUSTIFICATIVA PARA CONVITE CASO NÃO ALCANÇADO O NÚMERO MÍNIMO DE CINCO INTERESSADOS. NÃO EXIGÊNGIA DE REPETIÇÃO DO CERTAME. CONVERSÃO DE DETERMINAÇÃO PARA CIÊNCIA. PROVIMENTO PARCIAL. COMUNICAÇÕES.

REPRESENTAÇÃO (REPR)

Secretaria de Recursos (Serur); Secretaria de Controle Externo de Aquisições Logísticas (Selog).

Trata-se de Pedido de Reexame interposto pelos Departamentos Regionais do Senai e do Sesi no Estado do Paraná (peça 25) , contra o Acórdão 11770/2018-TCU-Segunda Câmara, da relatoria do Ministro André de Carvalho.
Embora não tenha participado do certame, a Intelecto Contact Center Ltda. representou ao TCU alegando, em síntese, que o valor global da licitação seria inexequível. O relator a quo, embora tenha se posicionado pela exequibilidade do valor firmado, identificou que foram convidadas 9 (nove) empresas para participarem do certame, sendo que apenas duas delas apresentaram propostas na etapa de julgamento, a despeito de o art. 5º, § 2º, inciso I, do Regulamento de Licitações e Contratos do Sesi exigir a apresentação de, no mínimo, cinco propostas (peça 14) . Tal entendimento resultou na seguinte determinação às entidades promotoras do certame:
"9.2. determinar, nos termos do art. 250, II, do RITCU, que a administração do Sesi-PR e do Senai-PR atente para a necessidade de conduzir o processo de convite pelo efetivo recebimento de, no mínimo, 5 (cinco) propostas válidas, promovendo a repetição do aludido certame, no caso de não recebimento dessa quantidade de propostas, sem prejuízo do excepcional prosseguimento do convite com a devida justificativa sobre a efetiva limitação de mercado para o certame, no caso de não recebimento do referido quantitativo de propostas, em sintonia, entre outros, com os arts. 5º e 6º do respectivo Regulamento de Licitações e Contratos;"
Irresignados, os Departamentos Regionais do Senai e do Sesi no Estado do Paraná interpuseram pedido de reexame para que seja reformada a determinação, considerando que a deliberação extrapolaria o Regulamento de Licitações e Contratos do Sesi e Senai, especificamente no seu artigo 5°, § 2º e § 3°. 
Ratifico o exame de admissibilidade contido na peça 28. 
Os recorrentes defendem que a determinação do acórdão recorrido está em desacordo com o Regulamento de Licitações e Contratos do Sesi/Senai no que diz respeito à validade do convite, argumentando que o art. 5º prevê cinco empresas como número mínimo de licitantes, mas que a validade do certame não está condicionada a apresentação de cinco propostas válidas, sendo que, nesse caso, a comissão de licitação deverá justificar a hipótese nos autos, cabendo à autoridade competente a respectiva ratificação. Mencionam que o TCU já se posicionou sobre o assunto nos Acórdão 2934/2006-TCU-Primeira Câmara (Ministro Marcos Bemquerer) e 3454/2007-1ª Câmara (Ministro Marcos Vilaça) .
Acrescentam que o Regulamento de Licitações e Contratos do Sesi/Senai não obriga a repetição do certame no caso da não apresentação de cinco propostas válidas. Informam que foram convidadas nove empresas capazes de atender ao objeto da licitação, quatro a mais que o mínimo exigido, embora somente duas compareceram com propostas comerciais ao certame. 
Anuo à análise e às conclusões empreendidas no âmbito da unidade instrutiva, cujos argumentos adoto como razões de decidir.
Embora o convite não se invalide pela apresentação de menos de cinco propostas válidas, sua validação está condicionada à justificativa da Comissão de Licitação e ratificação da autoridade competente, inclusive quanto ao preço, nos termos do art. 5º, §2º, inciso I, alínea "a", do Regulamento de Licitações e Contratos do Sesi/Senai (Acórdão 2596/2012-TCU-Plenário, Ministra Ana Arraes, Acórdão 397/2011-TCU-Plenário, Ministro Augusto Sherman) , o que não ocorreu no presente caso.
A apresentação de apenas duas propostas válidas demandaria justificativas da comissão de licitação. A determinação combatida foi resultado da ausência dessas justificativas.
Considero que o assunto foi esgotado com propriedade na instrução, da qual destaco os seguintes trechos:
"5.15 De outra parte, a determinação combatida gera dúvida em sua interpretação e parece querer extrapolar o Regulamento de Licitações e Contratos do Sesi/Senai, especificamente na parte em que determina que se repita o convite, condição inexistente na referida norma do Sistema S, o que revela a necessidade de sua alteração.
5.16 Nesse ponto, assiste razão aos recorrentes ao afirmarem que a obrigação da repetição do certame tem origem no artigo 22, parágrafo 7°, da Lei 8.666/1993. Não se obtendo o número legal de propostas aptas a seleção, no caso da Lei de Licitações, impõe-se a repetição do ato, com a convocação de outros possíveis interessados, de modo a se garantir, nesse aspecto, a legitimidade do certame.
5.17. Para as entidades dos Sistema "S", que já possuem regulamento próprio, o Tribunal firmou entendimento que não se aplica a Lei 8.666/1993, mas apenas a observância aos princípios constitucionais da legalidade, da moralidade, da finalidade, da isonomia, da igualdade e da publicidade (Acórdão 1280/2018-TCU-Plenário, da relatoria do Ministro Benjamin Zymler, 6045/2012-1ª Câmara e 943/2010-Plenário, ambos da relatoria do Ministro Walton Alencar Rodrigues, 2606/2008-Plenário, da relatoria do Ministro Aroldo Cedraz, e 728/2007-2ª Câmara, da relatoria do Ministro Guilherme Palmeira) .
 (...) 
5.20.	 Dessa forma, considerando que não há previsão de repetição do convite no caso do Regulamento de Licitações e Contratos do Sesi/Senai, o uso da determinação mostrou-se de rigor excessivo e com caráter inovador, ao extrapolar o estabelecido pelos normativos aplicáveis às entidades recorrentes. 
5.21.	A Resolução TCU 265/2014 que disciplina, no âmbito desta Corte, a utilização do instituto da "determinação", restringiu seu uso aos casos em que é necessária a adoção de providências corretivas, devendo ser acompanhada de prazo para o seu cumprimento. A mera determinação para que a norma seja cumprida mostra-se desnecessária. O Regulamento de Licitações do Sesi/Senai, nesse aspecto, já apresenta força cogente e deve ser obedecida pelo gestor, independente de determinação no mesmo sentido."
Diante disso, considero que embora a falha tenha ocorrido no processo de contratação - homologação do certame com apenas duas propostas válidas, mas sem as devidas justificativas - o Regulamento de Licitações do Sesi/Senai, no seu art. 5º, endereça a questão plenamente. Sendo assim, em se tratando de observância de norma abstrata, entendo que o instrumento mais apropriado seria a "ciência", prevista no artigo 9º da Resolução TCU 315/2020, que revogou a Resolução 265/2014 mencionada no trecho acima. 
Concordo, então, com a proposta da Secretaria de Recursos com os ajustes de forma pertinentes, devendo ser suprimida a determinação contida no item 9.2 do Acórdão 11700/2018-TCU-Segunda Câmara, passando o item a contar com a seguinte redação: "dar ciência à administração do Sesi-PR e do Senai-PR de que, para o prosseguimento de licitação na modalidade convite, no caso de haver menos de 5 (cinco) propostas válidas, há necessidade de apresentar justificativas quanto à possibilidade de competição e quanto ao preço, devendo tais justificativas serem analisadas e ratificadas pela autoridade competente, conforme disposto nos artigos 5º e 6º do Regulamento de Licitações e Contratos".
	Ante o exposto, VOTO por que o Tribunal adote a minuta de Acórdão que ora submeto à apreciação deste Colegiado.
TCU, Sala das Sessões Ministro Luciano Brandão Alves de Souza, em 7 de julho de 2020.
AROLDO CEDRAZ 
Relator